---
title: "Demografia"
subtitle: "Americana / SP"
---

```{r setup, include=FALSE}
knitr::opts_chunk$set(echo = TRUE)
```

```{r dem-01, echo=FALSE, message=FALSE, warning=FALSE}

# Bibliotecas
library(DT)
library(highcharter)
library(dplyr)
require(plyr) 
library(ggplot2)
library(ggthemes)
library(stringr)
library(gridExtra)
library(ggpubr)
```


```{r dem-02, echo=FALSE, message=FALSE, warning=FALSE}

df_idhm <- read.csv('data/atlasbrasil/base_econ_atlasbrasil_geral_idhm_2013_sp_campinas.csv', sep = ';')
df_americana <- df_idhm[df_idhm$id_cidade == 4724, ]

datatable_idioma <- "https://cdn.datatables.net/plug-ins/1.10.11/i18n/Portuguese-Brasil.json"

```

<br />

## Introdução

Nesta página teremos os dados demográficos da cidade de Americana.

---

## Análises

<br />

### Gênero e local

<br />

Na tabela a seguir podemos verificar a evolução da população da cidade de Americana de acordo com os censos de 1991, 2000 e 2010.

<br />

```{r dem-03, echo=FALSE, message=FALSE, warning=FALSE}

#df_americana[, c('ano', 'pesotot')]

showTable <- function(df, ncolnames){
  x <- df
  rownames(x) <- NULL
  datatable(x, colnames = ncolnames, rownames= FALSE, options = list(
      autoWidth = TRUE,
      dom = '',
      language = list(url = datatable_idioma)
    ),
  )  
}

df_americana[, c('ano', 'pesotot')] %>% 
  arrange(desc(ano)) %>% 
  mutate(pct_change = round((pesotot/lead(pesotot) - 1) * 100, 2)) %>% 
  arrange(ano) -> df_americana_resumo

showTable(df_americana_resumo, c('População Total' = 'pesotot', 'Variação %' = 'pct_change'))

```

```{r dem-04, echo=FALSE, message=FALSE, warning=FALSE}

#max(df_americana$pop)

# df_americana[, c('ano', 'pesotot')] %>% 
#   arrange(desc(ano)) %>% 
#   mutate(pct_change = round((pesotot/lead(pesotot) - 1) * 100, 2)) %>% 
#   arrange(ano)

```

<br />

Observando a tabela, vemos um aumento gradual na população da cidade, de 18% de 1991 até 2000 e de 15% até 2010. Nos gráficos a seguir temos a divisão da população por gênero, que é praticamente igual, com leve vantagem do gênero feminino. Depois temos a divisão da população entre os que vivem na área urbana e rural, que é totalmente discrepante, com praticamente 100% dos moradores vivendo na área urbana.

<br />

```{r dem-05, fig.show="hold", out.width="50%", echo=FALSE, message=FALSE, warning=FALSE}

highchart() %>%
  hc_add_series(data = df_americana$mulhertot, name='Feminino', color='red') %>%
  hc_add_series(data = df_americana$homemtot, name='Masculino', color='green') %>%
  hc_xAxis(categories = df_americana$ano) %>% 
  hc_yAxis(max = max(df_americana$pop)) %>%
  hc_title(text = ('População de Americana por gênero')) %>%
  hc_subtitle(text = ('Fonte: Atlas Brasil (2013)')) %>%
  hc_size(400, 350) -> h1

highchart() %>%
  hc_add_series(data = df_americana$pesourb, name='Urbana', color='gray') %>%
  hc_add_series(data = df_americana$pesorur, name='Rural', color='orange') %>%
  hc_xAxis(categories = df_americana$ano) %>% 
  hc_yAxis(max = max(df_americana$pop)) %>%
  hc_title(text = ('População de Americana por local de residência')) %>%
  hc_subtitle(text = ('Fonte: Atlas Brasil (2013)')) %>%
  hc_size(NULL, 350) -> h2

hw_grid(h1, h2)

```

<br />

### Estrutura Etária

Agora vamos ver a evolução da população da cidade por faixa etária, dividindo-a por gênero.


```{r dem-06, echo=FALSE, message=FALSE, warning=FALSE}

# Vamos tratar os dados para criar um dataframe para o gráfico

as.data.frame(t(df_americana[, c(
'ano',
'homem0a4', 'homem5a9', 'homem10a14', 'homem15a19', 'homem20a24', 'homem25a29', 'homem30a34', 'homem35a39', 'homem40a44',
'homem45a49', 'homem50a54', 'homem55a59', 'homem60a64', 'homem65a69', 'homem70a74', 'homem75a79', 'homens80',
'mulh0a4', 'mulh5a9', 'mulh10a14', 'mulh15a19', 'mulh20a24', 'mulh25a29', 'mulh30a34', 'mulh35a39', 'mulh40a44', 'mulh45a49',
'mulh50a54', 'mulh55a59', 'mulh60a64', 'mulh65a69', 'mulh70a74', 'mulh75a79', 'mulher80')])) -> ts

ts <- data.frame(names = row.names(ts), ts) # o indice da linha vira coluna
colnames(ts) <- ts[1, ] # renomear as colunas
ts <- ts[-1, ] # elimina a primeira linha que virou índice)
names(ts)[names(ts) == "ano"] <- "faixa_etaria" # renomear indice da coluna
rownames(ts) <- NULL # Zerar o índice das linhas

# Atribuindo genero para as linhas
ts[1:17, c('genero')] <- 'Masculino'
ts[-(17:1), c('genero')] <- 'Feminino'

#ts[1:17, ] # primeiros registros
#ts[-(17:1), ] # últimos registros

strings <- c('homem', 'homens', 'mulher', 'mulh', 'a')

# Faz uma limpeza nos dados da coluna faixa etária
limparColIdade <- function(df, vetor){
  for(v in vetor){
    if(v != 'a'){
      df <- df %>% mutate(faixa_etaria = str_replace(faixa_etaria, v, ''))
    #} else if(v == '5-9'){
    #  df <- df %>% mutate(faixa_etaria = str_replace(faixa_etaria, v, '05-09'))      
    } else {
      df <- df %>% mutate(faixa_etaria = str_replace(faixa_etaria, v, '-'))
    }
  }
  return(df)
}

limparColIdade(ts, strings) -> ts

# Melhorar as labels numéricas para que a ordem das labels fiquem corretas

strings <- c('5-9', '80')
melhorLabelIdade <- function(df, vetor){
  for(v in vetor){
    if(v == '5-9'){
      df <- df %>% mutate(faixa_etaria = str_replace(faixa_etaria, v, '05-09'))
    } else if(v == '80'){
      df <- df %>% mutate(faixa_etaria = str_replace(faixa_etaria, v, '80+'))
    }
  }
  return(df)
}

melhorLabelIdade(ts, strings) -> ts

```


```{r dem-07, include=FALSE}

hcPiramideEtariaGen <- function(df, coluna){
  highchart() %>%
  hc_chart(type = "bar") %>%
  hc_title(text = (paste('População de Americana por faixa etária e gênero: ', coluna) )) %>%
  hc_subtitle(text = ('Fonte: Atlas Brasil (2013)')) %>%
  hc_yAxis(title = list(text = ""), 
           labels = list(
            formatter = JS("function(){return Math.abs(this.value);}")
          )
  ) %>%
  hc_plotOptions(series=list(stacking='normal'), column = list(
    grouping = FALSE,
    dataLabels = list(enabled = FALSE),
    enableMouseTracking = TRUE)) %>%
  hc_legend(enabled = TRUE) %>%
  hc_tooltip(
          shared = FALSE,
          formatter = JS("function () {
            return '' + this.point.category + '<br/>' + 
            '<b>' + this.series.name + ': </b> ' + 
            Highcharts.numberFormat(Math.abs(this.point.y), 0);}")
        ) %>%
  hc_xAxis(reversed=FALSE, opposite=TRUE, categories = ts$faixa_etaria) %>%
  hc_add_series(name="Feminino",color=c("rgb(205,35,35)"),data= df[df$genero == 'Feminino', coluna] * -1) %>%
  hc_add_series(name="Masculino",color=c("rgb(35,35,205)"),data= df[df$genero == 'Masculino', coluna]) %>%
  hc_size(NULL, 500) %>%
  hc_add_theme(hc_theme_google())
}

```

<br />

Em 1991 a população predominantemente se encontra na faixa do 0 aos 39 anos, em ambos os gêneros. O pico se dá na faixa dos 25-29 para o gênero feminino e dos 05-09 para o masculino. Nas faixas pós 45 anos, todas têm um número maior do gênero feminino, talvez evidenciando a expectativa de vida maior do grupo.

<br />

```{r dem-08, message=FALSE, warning=FALSE, echo=FALSE}

hcPiramideEtariaGen(ts, '1991')

```

<br />

Em 2000 percebe-se um deslocamento da distribuição das idades, dessa vez com as faixas etárias dos 10 aos 44 anos como as de maior população. Ou seja, o gráfico anterior que se concentrava na base, agora desloca-se mais para o centro, evidenciando um envelhecimento da população. O pico de ambos os gêneros é da faixa dos 15 anos 19 anos.

<br />

```{r dem-09, message=FALSE, warning=FALSE, echo=FALSE}

hcPiramideEtariaGen(ts, '2000')

```

<br />

Em 2010 o deslocamento segue para "cima", e a distribuição das idades concentra-se dos 20 aos 54 anos. O crescimento na quantidade de idosos é bem perceptível, com a faixa dos 80 anos inclusive superior a faixa dos 75-79 anos. Ainda se percebe a diferença de um número maior de pessoas do gênero feminino nas idades superiores. A faixa etária mais populosa para ambos os gêneros é dos 25-29 anos.

<br />

```{r dem-10, message=FALSE, warning=FALSE, echo=FALSE}

hcPiramideEtariaGen(ts, '2010')

```

<br />

### Taxa de envelhecimento e dependência

- **taxa de envelhecimento** : para calcular, fazemos a razão entre a população de 65 anos ou mais de idade em relação à população total da cidade;
- **razão de dependência** : para calcular, pegamos todos os indivíduos com idade menor que 15 anos, e maiores de 64 anos, e dividimos pela população potencialmente ativa entre 15 e 64 anos.


```{r dem-11, include=FALSE}

anos <- c('1991', '2000', '2010')

# Calcular a taxa de envelhecimento

taxaEnvelhecimento <- function(df_cidade, df_faixas_etarias, anos){
  # Taxa de envelhecimento: (maiores de 65 anos / população total da cidade) * 100
  taxa_envelhecimento <- c()
  ano <- c()
  
  for(i in anos){
    x <- (
      sum(df_faixas_etarias[df_faixas_etarias$faixa_etaria %in% c('65-69', '70-74', '75-79', '80+') , i]) 
        / 
      df_cidade[df_cidade$ano == i, 'pesotot']
    ) * 100 
    taxa_envelhecimento <- append(x, taxa_envelhecimento)
    ano <- append(i, ano)
  }
  
  data_frame <- data.frame(ano, taxa_envelhecimento) # criar dataframe de saída
  return(data_frame)
}

# Calcular a taxa de dependência

taxaDependencia <- function(df_cidade, df_faixas_etarias, anos){
  # Taxa de envelhecimento: (maiores de 65 anos / população total da cidade) * 100
  taxa_dependencia <- c()
  ano <- c()
  
  for(i in anos){
    x <- (
      sum(df_faixas_etarias[df_faixas_etarias$faixa_etaria %in% c('0-4', '05-09', '10-14', '65-69', '70-74', '75-79', '80+') , i]) 
        / 
      sum(df_faixas_etarias[!df_faixas_etarias$faixa_etaria %in% c('0-4', '05-09', '10-14', '65-69', '70-74', '75-79', '80+') , i])
    ) * 100 
    taxa_dependencia <- append(x, taxa_dependencia)
    ano <- append(i, ano)
  }
  
  data_frame <- data.frame(ano, taxa_dependencia) # criar dataframe de saída
  return(data_frame)
}


```

<br />

Observando os gráficos, vemos que a taxa de envelhecimento cresce progressivamente, na casa de 1,7%, enquanto que a taxa de dependência diminui em cerca de 6% ano após ano. Isso mostra que a população está envelhecendo, com mais cidadãos na faixa adulta (fora da faixa etária de dependência) e que o número de crianças e adolescentes diminuiu proporcionalmente na cidade.

<br />

```{r dem-12, fig.show="hold", out.width="50%", echo=FALSE, message=FALSE, warning=FALSE}

pop_envelhecimento <- taxaEnvelhecimento(df_americana, ts, anos) %>% arrange(ano)
pop_dependencia <- taxaDependencia(df_americana, ts, anos) %>% arrange(ano)

highchart() %>%
  hc_add_series(data = pop_envelhecimento$taxa_envelhecimento, name='Tx de envelhecimento', color='purple') %>%
  hc_xAxis(categories = pop_envelhecimento$ano) %>% 
  hc_yAxis(max = max(pop_envelhecimento$taxa_envelhecimento)) %>%
  hc_tooltip(pointFormat = "{point.y:,.2f}") %>% 
  hc_title(text = ('População de Americana por taxa de envelhecimento')) %>%
  hc_subtitle(text = ('Fonte: Atlas Brasil (2013)')) %>%
  hc_size(NULL, 350) -> h3

highchart() %>%
  #arrange(desc(pop_dependencia$ano)) %>%
  hc_add_series(data = pop_dependencia$taxa_dependencia, name='Tx de dependência', color='darkblue') %>%
  hc_xAxis(categories = pop_dependencia$ano) %>% 
  hc_yAxis(max = max(pop_dependencia$taxa_dependencia)) %>%
  hc_tooltip(pointFormat = "{point.y:,.2f}") %>%
  hc_title(text = ('População de Americana por taxa de dependência')) %>%
  hc_subtitle(text = ('Fonte: Atlas Brasil (2013)')) %>%
  hc_size(NULL, 350) -> h4

hw_grid(h3, h4)

```
<br />

### Longevidade, mortalidade e fecundidade

Antes de fazer a análise, é importante entender o que cada indicador está medindo:

- A **Esperança de vida ao nascer** é o número médio de anos que as pessoas deverão viver a partir do nascimento, se permanecerem constantes ao longo da vida o nível e o padrão de mortalidade por idade prevalecentes no ano do Censo;
- A **mortalidade infantil** é o número de crianças que não deverão sobreviver ao primeiro ano de vida em cada 1000 crianças nascidas vivas, e a **mortalidade infantil até 5 anos** é a probabilidade de morrer entre o nascimento e a idade exata de 5 anos, por 1000 crianças nascidas vivas;
- A **fecundidade** é o número médio de filhos que uma mulher deverá ter ao terminar o período reprodutivo (15 a 49 anos de idade).

<br />

```{r dem-13, echo=FALSE, message=FALSE, warning=FALSE}

df_long_mort <- as.data.frame(df_americana[, c('ano', 'espvida', 'fectot', 'mort1', 'mort5')])
rownames(df_long_mort) <- NULL

```


```{r dem-14, echo=FALSE, message=FALSE, warning=FALSE}

showTable <- function(df, ncolnames){
  x <- df
  rownames(x) <- NULL
  datatable(x, colnames = ncolnames, options = list(
      autoWidth = TRUE,
      dom = '',
      language = list(url = datatable_idioma)
    ),
  )  
}

df_americana[, c('ano', 'pesotot')] %>% 
  arrange(desc(ano)) %>% 
  mutate(pct_change = round((pesotot/lead(pesotot) - 1) * 100, 2)) %>% 
  arrange(ano) -> df_americana_resumo

showTable(df_long_mort, c(
  'Ano' = 'ano',
  'Esperança de vida ao nascer' = 'espvida', 
  'Taxa de fecundidade total' = 'fectot',
  'Mortalidade infantil' = 'mort1',
  'Mortalidade até 5 anos de idade' = 'mort5'
  ))

```
<br />

A mortalidade infantil (mortalidade de crianças com menos de um ano de idade) no município passou de 16,4 óbitos por **mil nascidos vivos**, em 2000, para 10,8 óbitos por mil nascidos vivos, em 2010. Em 1991, a taxa era de 20,3. Já na UF, a taxa era de 13,9, em 2010, de 19,4, em 2000 e 27,3, em 1991. Entre 2000 e 2010, a taxa de mortalidade infantil no país caiu de 30,6 óbitos por mil nascidos vivos para 16,7 óbitos por mil nascidos vivos. Em 1991, essa taxa era de 44,7 óbitos por mil nascidos vivos.

A esperança de vida ao nascer é o indicador utilizado para compor a dimensão Longevidade do Índice de Desenvolvimento Humano Municipal (IDHM). No município, a esperança de vida ao nascer cresceu 3,7 anos na última década, passando de 73,9 anos, em 2000, para 77,6 anos, em 2010. Em 1991, era de 71,1 anos. No Brasil, a esperança de vida ao nascer é de 73,9 anos, em 2010, de 68,6 anos, em 2000, e de 64,7 anos em 1991.

<br />

---

## Referências e fontes de dados

- <a href="http://www.atlasbrasil.org.br/2013/pt/" target="_blank">Atlas do Desenvolvimento Humano no Brasil</a>

<br />