---
title: "Educação"
subtitle: "Americana / SP"
---

```{r setup, include=FALSE}
knitr::opts_chunk$set(echo = TRUE)
```

```{r echo=FALSE, message=FALSE, warning=FALSE}

# Bibliotecas
library(DT)
library(highcharter)
library(dplyr)
require(plyr)
library(stringr)

datatable_idioma <- "https://cdn.datatables.net/plug-ins/1.10.11/i18n/Portuguese-Brasil.json"
```

```{r echo=FALSE}

df_idhm <- read.csv('data/atlasbrasil/base_econ_atlasbrasil_geral_idhm_2013_sp_campinas.csv', sep = ';')

# df com os dados de Americana, com as colunas relacionadas a educação
df_edu_americana <- df_idhm[df_idhm$id_cidade == 4724, c('ano', 'e_anosestudo', 't_analf11a14', 't_analf15a17', 't_analf15m', 't_analf18a24', 't_analf18m', 't_analf25a29', 't_analf25m', 't_atraso_0_basico', 't_atraso_0_fund', 't_atraso_0_med', 't_atraso_1_basico', 't_atraso_1_fund', 't_atraso_1_med', 't_atraso_2_basico', 't_atraso_2_fund', 't_atraso_2_med', 't_fbbas', 't_fbfund', 't_fbmed', 't_fbpre', 't_fbsuper', 't_flbas', 't_flfund', 't_flmed', 't_flpre', 't_flsuper', 't_freq0a3', 't_freq11a14', 't_freq15a17', 't_freq18a24', 't_freq25a29', 't_freq4a5', 't_freq4a6', 't_freq5a6', 't_freq6', 't_freq6a14', 't_freq6a17', 't_freqfund1517', 't_freqfund1824', 't_freqfund45', 't_freqmed1824', 't_freqmed614', 't_freqsuper1517', 't_fund11a13', 't_fund12a14', 't_fund15a17', 't_fund16a18', 't_fund18a24', 't_fund18m', 't_fund25m', 't_med18a20', 't_med18a24', 't_med18m', 't_med19a21', 't_med25m', 't_super25m', 'i_escolaridade', 'i_freq_prop')]

```

```{r include=FALSE}

df_edu_americana[, c('ano', 'e_anosestudo')]

```


<br />

## Introdução

Nesta página teremos os dados sobre a educação na cidade de Americana.

---

## Análises

<br />

### Expectativa de anos de estudo

Este indicador mostra o número de anos de estudo que uma criança que inicia a vida escolar no ano de referência deverá completar ao atingir a idade de 18 anos. Podemos ver na tabela que a média de anos de estudo é de 10 anos, com pouca variação nas casas decimais entre os censos.

<br />

```{r echo=FALSE}

showTable <- function(df, ncolnames){
  x <- df
  rownames(x) <- NULL
  datatable(x, colnames = ncolnames, rownames= FALSE, options = list(
      autoWidth = FALSE,
      dom = '',
      language = list(url = datatable_idioma)
    ),
  )
}

showTable(df_edu_americana[, c('ano', 'e_anosestudo')], c('Ano' = 'ano', 'Anos de estudo' = 'e_anosestudo'))

```
<br />

### Analfabetismo

Analfabetismo aqui é entendido como a incapacidade de ler ou escrever sequer um bilhete simples. A taxa é calculada da seguinte forma: pega-se o total de pessoas analfabetas de uma faixa etária, e divide-se pela quantidade total de pessoas dessa mesma faixa etária, e multiplica-se por 100.

- Ex: (população analfabeta [11-14 anos] / população total [11-14 anos]) * 100

<br />

```{r, echo=FALSE}

highchart() %>%
  hc_add_series(data = df_edu_americana$t_analf11a14, name='11-14') %>%
  hc_add_series(data = df_edu_americana$t_analf15a17, name='15-17') %>%
  hc_add_series(data = df_edu_americana$t_analf18a24, name='18-24') %>%
  hc_add_series(data = df_edu_americana$t_analf25m, name='25+') %>%
  hc_xAxis(categories = df_edu_americana$ano) %>% 
  hc_yAxis(max = max(df_edu_americana$t_analf25m)) %>%
  hc_title(text = ('Taxa de analfabetismo em Americana por faixa etária')) %>%
  hc_subtitle(text = ('Fonte: Atlas Brasil (2013)')) %>%
  hc_add_theme(hc_theme_google()) %>%
  hc_size(NULL, 350)

```

<br />

Observando o gráfico abaixo, é possível perceber que a faixa etária com maior taxa de analfabetismo são das pessoas acima dos 25 anos. As faixas etárias de 11 a 17, ambas caem em média 0,6 de 1991 para 2000, mas sobem em até 0,1 em 2010. De 18 a 24 anos a taxa que era a terceira maior em 1991, vai caindo até se tornar a menor de todas em 2010 com apenas 0,53. A taxa acima dos 25 anos quase atinge os 10 pontos em 1991, cai pela metade em 2000 e cai até os 3,26 pontos em 2010, mas ainda assim é a maior taxa entre todas.

<br />

### Atraso na formação {.tabset .tabset-fade .tabset-pills}

Este indicador mede o percentual de estudantes que tem algum atraso em sua formação, ou seja, se a idade do aluno é "compatível" com a série que ele está cursando.

Estas são as fases que vamos investigar:

- **Ensino básico**: todos os anos do chamado ensino regular (ensino fundamental + básico) que vai da idade de 6 até 17 anos;
- **Ensino fundamental**: apenas os anos do ensino fundamental que vai dos 6 aos 14 anos;
- **Ensino médio**: apenas os anos do ensino médio que vai dos 15 aos 17 anos.

Clique nas abas para visualizar as análises.

<br />

```{r, include=FALSE}

#df_edu_americana[, c('ano', 't_atraso_0_basico', 't_atraso_0_fund', 't_atraso_0_med', 't_atraso_1_basico', 't_atraso_1_fund', 't_atraso_1_med', 't_atraso_2_basico', 't_atraso_2_fund', 't_atraso_2_med')]

df_edu_americana[, c('ano', 't_atraso_0_basico', 't_atraso_1_basico', 't_atraso_2_basico')]

```

#### Nenhum ano de atraso

<br />

- **Sem atraso**: os estudantes de uma fase de ensino que **não tenham nenhum atraso** com relação a idade-série, dividido pelo total de estudantes dessa mesma fase de ensino (vezes 100).

Verificando os três gráficos, percebemos de maneira geral um aumento do número de estudantes que estão de acordo com as séries que deveriam estar.

É importante lembrar das manobras do Estado, que durante os anos forçaram as escolas a passarem os alunos de ano, ainda que estes não tivessem condições de passar.

Olhando para o ensino fundamental, olhando para os estudantes que não tem atraso em sua formação, em 1991 o percentual era de 64% e subiu para 82% em 2000, e caiu para 81% em 2010. O ensino médio subiu para 73% em 2000, e passou a frente em 2010, com 87%.

<br />

```{r, echo=FALSE}

highchart() %>%
  hc_add_series(data = df_edu_americana$t_atraso_0_basico, name='Básico', color='#a1a1a1', dashStyle = "ShortDash") %>%
  hc_add_series(data = df_edu_americana$t_atraso_0_fund, name='Fundamental', color='dodgerblue') %>%
  hc_add_series(data = df_edu_americana$t_atraso_0_med, name='Médio', color='orangered') %>%
  hc_xAxis(categories = df_edu_americana$ano) %>% 
  hc_yAxis(max = 100) %>%
  hc_title(text = ('Estudantes de Americana sem nenhum ano de atraso na formação')) %>%
  hc_subtitle(text = ('Fonte: Atlas Brasil (2013)')) %>%
  hc_add_theme(hc_theme_538()) %>%
  hc_size(NULL, 350)

```

<br />

#### Um ano de atraso

<br />

- **Um ano de atraso**: os estudantes de uma fase de ensino que **tenham um ano de atraso** com relação a idade-série, dividido pelo total de estudantes dessa mesma fase de ensino (vezes 100).

No caso dos estudantes com 1 ano de atraso, a porcentagem do ensino médio era quase de 30% em 1991, foi caindo até chegar em 9% em 2010. Do ensino fundamental esteve em 21% em 1991, caiu para 10% em 2000, mas subiu para 11% em 2010.

<br />

```{r, echo=FALSE}

highchart() %>%
  hc_add_series(data = df_edu_americana$t_atraso_1_basico, name='Básico', color='#a1a1a1', dashStyle = "ShortDash") %>%
  hc_add_series(data = df_edu_americana$t_atraso_1_fund, name='Fundamental', color='dodgerblue') %>%
  hc_add_series(data = df_edu_americana$t_atraso_1_med, name='Médio', color='orangered') %>%
  hc_xAxis(categories = df_edu_americana$ano) %>% 
  hc_yAxis(max = 100) %>%
  hc_title(text = ('Estudantes de Americana com um ano de atraso na formação')) %>%
  hc_subtitle(text = ('Fonte: Atlas Brasil (2013)')) %>%
  hc_add_theme(hc_theme_538()) %>%
  hc_size(NULL, 350)

```

<br />

#### Dois anos ou mais de atraso

<br />

- **Dois anos ou mais de atraso**: os estudantes de uma fase de ensino que **tenham 2 anos ou mais de atraso** com relação a idade-série, dividido pelo total de estudantes dessa mesma fase de ensino (vezes 100).

No caso dos estudantes com dois anos ou mais de atraso, em ambos os casos caíram as ocorrências, o ensino fundamental em 1991 foi de quase 14% e chegou aos 6% em 2010, no ensino médio de 8% em 1991, chegou aos 2% em 2010.

<br />

```{r, echo=FALSE}

highchart() %>%
  hc_add_series(data = df_edu_americana$t_atraso_2_basico, name='Básico', color='#a1a1a1', dashStyle = "ShortDash") %>%
  hc_add_series(data = df_edu_americana$t_atraso_2_fund, name='Fundamental', color='dodgerblue') %>%
  hc_add_series(data = df_edu_americana$t_atraso_2_med, name='Médio', color='orangered') %>%
  hc_xAxis(categories = df_edu_americana$ano) %>% 
  hc_yAxis(max = 100) %>%
  hc_title(text = ('Estudantes de Americana com dois anos ou mais de atraso na formação')) %>%
  hc_subtitle(text = ('Fonte: Atlas Brasil (2013)')) %>%
  hc_add_theme(hc_theme_538()) %>%
  hc_size(NULL, 350)


```

<br />

### Taxa de frequência escolar

A taxa de frequência escolar é a razão da quantidade de estudantes de uma faixa etária que frequentam um dado nível escolar, dividida pela população total da cidade na mesma faixa etária, e multiplicando o resultado por 100.

- Pré-escola: crianças até 5 anos;
- Fundamental: 6 a 14 anos;
- Médio: 15 a 17 anos;
- Superior: 18 a 24 anos.

<br />

```{r, echo=FALSE}

edu_frequencia <- as.data.frame(df_edu_americana[, c('ano', 't_flpre', 't_flfund', 't_flmed', 't_flsuper')])
rownames(edu_frequencia) <- NULL

ano <- c()
ensino <- c()
valor <- c()

# Percorre o dataframe e lança os valores para os vetores, que comporão o novo data frame
for( i in rownames(edu_frequencia) ){
  ano_i <- edu_frequencia[i, "ano"]
  for(n in names(edu_frequencia[i, c(2:5)])){
    ano <- append(ano, ano_i) # ano
    ensino <- append(ensino, n) # ensino
    for(v in edu_frequencia[i, n]){
      valor <- append(valor, v) # valor
    }
  }
}

df_edu_frequencia <- as.data.frame(list(ano = ano, ensino = ensino, valor = valor))

# Renomear os valores da coluna ensino
df_edu_frequencia$ensino[df_edu_frequencia$ensino == 't_flpre' ] <- 'Pré-escola'
df_edu_frequencia$ensino[df_edu_frequencia$ensino == 't_flfund' ] <- 'Fundamental'
df_edu_frequencia$ensino[df_edu_frequencia$ensino == 't_flmed' ] <- 'Médio'
df_edu_frequencia$ensino[df_edu_frequencia$ensino == 't_flsuper' ] <- 'Superior'

```


```{r, echo=FALSE}

# usando a biblioteca highcharter
df_edu_frequencia %>% 
  #arrange(desc(Total)) %>%
  hchart(type="column", hcaes(x= ensino, y= valor, group=ano)) %>%
  hc_plotOptions(column = list(grouping = TRUE)) %>%  
  hc_title(text = 'Taxa de frequência dos estudantes por nível de ensino em Americana') %>%
  hc_subtitle(text = "Fonte: Atlas Brasil (2013)") %>%
  hc_yAxis(title = list(enabled = FALSE, labels = list(format ="{value: %b}"), style = list(color = '#333333', fontFamily = "Arial"))) %>%
  hc_xAxis(title = list(text = "Estados"), style = list(color = '#333333', fontFamily = "Arial")) %>%
  hc_add_theme(hc_theme_flat()) %>%
  hc_size(NULL, 500)

```

<br />

Com exceção do ensino fundamental cuja frequência recuou de 2000 para 2010, todos os demais valores aumentaram entre os censos.

Na pré-escola houve um aumento significativo, a taxa sai dos 30% em 1991, mais que dobra até 2000 e chega aos 78% em 2010.

No nível fundamental a taxa aumenta de 1991 para 2000, chegando aos 93%, e cai 3 pontos em 2010.

No ensino médio a taxa em 1991 é de apenas 26%, mais que dobra em 2000 e aumenta apenas 3 pontos até 2010, chegando em 62%, ou seja, com um terço da população na faixa dos 15 - 17 anos, não frequentando o ensino médio.

No ensino superior a situação está bem mais aquém: o nível da população da cidade entre 18 e 24 anos *fora do ensino superior*, em 2010 é de 75% (3/4), em 2000 era de aproximadamente 90% e 1991 de 94%.

<br />

---

## Referências e fontes de dados

- <a href="http://www.atlasbrasil.org.br/2013/pt/" target="_blank">Atlas do Desenvolvimento Humano no Brasil</a>

<br />
